ACORDAO-COMPLETO-2397184

ACÓRDÃO 4467/2020 ATA 10/2020 - PRIMEIRA CÂMARA

VISTOS, relatados e discutidos estes autos de tomada de contas especial instaurada pela Agência Nacional do Cinema (Ancine) em desfavor da empresa Fantasias Luminosas Ltda., de Pablo José Mendes Duque e de Oneide Lopes da Costa Duque (falecida) , em razão da não apresentação da prestação de contas final e da não execução do objeto pactuado nos projetos Salic 98-4646 e Salic 09-9110, que tinha por objeto a produção de obra cinematográfica de longa metragem em 35 mm denominada “Viva o Povo Brasileiro”, custeada com incentivos fiscais das Leis 8.313/1991 e 8.685/1993 e apoio financeiro da Agência,
ACORDAM os Ministros do Tribunal de Contas da União, reunidos em sessão da Primeira Câmara, ante as razões expostas pelo Relator, em:
9.1. excluir da relação processual José Ronaldo Lopes Duque, Leonardo Lopes Duque, Daniel Lopes Duque e Maria Leonor Lopes Duque;
9.2. considerar a empresa Fantasias Luminosas Ltda. e Pablo José Mendes Duque revéis, para todos os efeitos, dando-se prosseguimento ao processo, nos termos do art. 12, § 3º, da Lei 8.443/1992;
9.3.com fundamento nos arts. 1º, inciso I, 16, inciso III, alíneas “a” e “c”, e 19, da Lei 8.443/1992, julgar irregulares as contas de Fantasias Luminosas Ltda. e Pablo José Mendes Duque, condenando-os ao pagamento do débito discriminado a seguir, atualizado monetariamente e acrescido dos juros de mora devidos, calculado desde a data de ocorrência indicada até sua efetiva quitação, na forma da legislação vigente, fixando o prazo de 15 (quinze) dias, a contar do recebimento da notificação, para que seja comprovado, perante este Tribunal, o recolhimento da quantia ao Fundo Nacional da Cultura, nos termos do art. 23, inciso III, alínea “a”, da referida Lei, c/c o art. 214, inciso III, alínea “a”, do Regimento Interno do TCU:
	Valor (R$) 
	Data

	500.000,00
	31/1/2001

	114.000,00
	6/4/2004

	6.000,00
	6/4/2004

	414.000,00
	23/7/2004

	360.000,00
	26/12/2004

	40.000,00
	26/12/2004

	69.178,21
	10/4/2014

9.4. com fundamento no art. 26 da Lei 8.443/1992, autorizar, se requerido, o pagamento da importância devida em até 36 (trinta e seis) parcelas mensais e consecutivas, fixando o prazo de 15 (quinze) dias, a contar do recebimento da notificação, para que seja comprovado, perante este Tribunal, o recolhimento da primeira parcela, e de 30 (trinta) dias, a contar da parcela anterior, para que seja comprovado o recolhimento das demais parcelas, devendo incidir sobre cada valor mensal os devidos acréscimos legais, na forma prevista na legislação vigente, além de alertar que a falta de comprovação do recolhimento de qualquer parcela importará no vencimento antecipado do saldo devedor, nos termos do art. 217 do Regimento Interno do TCU;
9.5. com fundamento no art. 28 da Lei 8.443/1992, autorizar, desde logo, a cobrança judicial das dívidas, caso não atendida a notificação;
9.6. com fundamento no art. 16, § 3º, da Lei 8.443/1992, c/c art. 209, § 7º, do Regimento Interno do TCU, remeter cópia deste acórdão à Procuradoria da República no Distrito Federal, para adoção das medidas que entender cabíveis; e
9.7. dar ciência deste acórdão à Agência Nacional do Cinema e aos responsáveis.

Tomada de contas especial instaurada pela Agência Nacional do Cinema em face da ausência de prestação de contas dos recursos captados e da não comprovação da execução do projeto audiovisual Viva o Povo Brasileiro, custeado com incentivos fiscais das Leis 8.313/1991 e 8.685/1993 e apoio financeiro da Agência no período de 2000 a 2004.

Primeira Câmara

Ministério da Cultura (extinto); Agência Nacional do Cinema (Ancine);

3. Responsáveis: Daniel Lopes Duque (XXX.510.911-XX); Fantasias Luminosas Ltda. (03.005.343/0001-37); Jose Ronaldo Lopes Duque (XXX.232.157-XX); Leonardo Lopes Duque (XXX.040.811-XX); Maria Leonor Lopes Duque (XXX.141.041-XX); Oneide Lopes da Costa Duque (falecida) (XXX.866.832-XX); Pablo Jose Mendes Duque (XXX.105.451-XX).

13.1. Ministros presentes: Walton Alencar Rodrigues (Presidente), Benjamin Zymler, Bruno Dantas (Relator) e Vital do Rêgo.
13.2. Ministros-Substitutos presentes: Augusto Sherman Cavalcanti e Weder de Oliveira.

BRUNO DANTAS

Cuidam os autos de Tomada de Contas Especial instaurada pela Agência Nacional do Cinema (Ancine) , em desfavor da empresa Fantasias Luminosas Ltda., e dos seus sócios gerentes, Oneide Lopes da Costa Duque (falecida) e Pablo Jose Mendes Duque, em razão da impugnação total das despesas dos projetos Salic 98-4646 e Salic 09-9110, firmados com o então Ministério da Cultura e com a Ancine, respectivamente, para a produção da obra cinematográfica de longa-metragem, intitulada “Viva o Povo Brasileiro”, devido à não apresentação da Prestação de Contas Final e da não execução do objeto pactuado.
Reproduzo a instrução de mérito elaborada pelo auditor encarregado de instruir o feito (peça 66) , que contou com a anuência do corpo diretivo da unidade (peças 67-68) :
“HISTÓRICO.
2. O Pronac 98-4646 foi firmado no valor total de R$ 3.985.661,00, com autorização para captação de R$ 2.200.000,00 à conta da Lei 8.685/1993 e R$ 988.528,80, à conta da Lei 8.331/1991, além da previsão de R$ 797.132,20, a título de contrapartida (peça 1, p. 55) . O prazo para captação de recursos foi prorrogado até 31/12/2004 (peça 1, p. 49-51) .
3. Do total autorizado, foram captados R$ 1.020.000,00 oriundos da Lei 8.313/1991, e R$ 414.000,00 da Lei 8.685/1993, conforme a seguir discriminado:
Lei 8.313/1991
	Valor R$
	Data do Crédito
	Peça/Página

	500.000,00
	31/1/2001
	1/57

	120.000,00
	6/4/2004
	1/59

	400.000,00
	26/12/2004
	1/61

Lei 8.685/1993
	Valor R$
	Data do Crédito
	Peça/Página

	414.000,00
	23/7/2004
	5/7

4. O Objeto foi fiscalizado in loco pelo concedente no período de 5 a 16/9/2005, conforme Ofícios 1192/2005, de 23/8/2005 (peça 6, p. 21-3) e 1253/2005, de 1/9/2005 (peça 6, p. 25) , sendo emitidos os seguintes documentos de análise:
Nota Técnica de 21/9/2009 (peça 7, p. 15-25) , reiterada pela Nota Técnica de 8/10/2009 (peça 7, p. 27-39) , sugerindo ‘indeferimento da solicitação de prorrogação extraordinária de prazo de captação, redimensionamento e alteração da proposta de produção, com vistas ao envio do processo para cancelamento e cobrança de gastos realizados com o projeto devido à não execução da obra’.
Nota Técnica de 6/11/2015 (peça 3, p. 71-81) , considerando que ‘não foi recebida nesta Agência toda a documentação necessária para análise da prestação de contas do projeto em comento’, sugerindo a ‘não aprovação e trâmites de instauração de Tomada de Contas Especial do projeto ‘Viva o Povo Brasileiro’ - Salic: 98-4646, tendo em vista a não emissão do Certificado de Produto Brasileiro - CPB e a omissão do dever de prestar contas’.
Despacho 639/2015, de 12/11/2015 (peça 3, p. 83-5) , ratificado pelo Despacho 640/2015, de 12/11/2015 (peça 8, p. 54-7) , reiterando os termos da nota técnica supracitada, propondo a não aprovação das contas, bem como a devolução integral dos recursos recebidos.
Despacho 962/2015, de 24/11/2015 (peça 3, p. 87) , deliberando pela ‘não aprovação da prestação de contas’, pela ‘devolução integral do montante disponibilizado’, e pela ‘instauração de Tomada de Contas Especial caso a proponente não regularize sua situação no prazo de 30 dias a contar do recebimento da decisão da Diretoria colegiada’.
5. Consta dos autos, conforme extrato de pesquisa no sistema dos Correios e Aviso de Recebimento (AR) , comprovação de que Pablo Jose Mendes Duque, sócio-gerente da empresa Fantasias Luminosas Ltda. recebeu as Cartas Ancine 064/2005, de 28/6/2005 (peça 6, p. 13) , 308/2006, de 26/12/2006 (peça 5, p. 35-41) , e 007/2007, de 25/1/2007 (peça 8, p. 39) , demandando a apresentação de documentação comprobatória, bem como os Ofícios 233-E/2016, de 11/11/2016 (peça 3, p. 101) , 234-E/2016, 11/11/2016 (peça 3, p. 107) , 235-E/2016, de 11/11/2016 (peça 9, p. 5-6) , 236-E, de 11/11/2016 (peça 9, p. 9-11) , 004/2017, de 3/4/2017 (peça 9, p. 33-5) , 005/2017, de 5/4/2017 (peça 4, p. 21-2) , além do Ofício 181/2013, de 6/3/2013 (peça 8, p. 5) , encaminhado a Ronaldo Duque, dirigente da empresa Fantasias Luminosas Ltda., por meio dos quais a Ancine comunicou os responsáveis acerca da não aprovação das contas do Convênio 374/2001, demandando a devolução dos recursos.
6. O fundamento para a instauração da Tomada de Contas Especial, conforme apontado no Relatório do Tomador de Contas s/n (peça 9, p. 61/70) , foi a não execução do objeto pactuado e o descumprimento do dever de prestar contas dos recursos captados e movimentados pela proponente, bem como o não atendimento às notificações para que os recursos fossem devolvidos ao Fundo Nacional de Cultural - FNC. Por conseguinte, o débito de R$ 1.480.000,00 foi imputado à empresa Fantasias Luminosas Ltda., à Srª Oneide Lopes da Costa Duque e a Pablo Jose Mendes Duque.
7. O Relatório de Auditoria 1077/2017 da Controladoria Geral da União (peça 10, p. 19-23) ratificou as conclusões do Tomador de Contas. Após serem emitidos o Certificado de Auditoria, o Parecer do Dirigente e o Pronunciamento Ministerial (peça 10, p. 25-30 e Peça 13, p. 1-2) , o processo foi remetido a esse Tribunal.
8. A instrução inicial do feito (peça 16) concluiu pela responsabilização da empresa Fantasias Luminosas Ltda., solidariamente a Oneide Lopes da Costa Duque e a Pablo Mendes Duque, na mesma linha do Tomador de Contas. Contudo, em relação ao valor do débito, assim se manifestou:
‘13. Conforme o Relatório de Tomada de Contas Especial de 7/8/2017 (peça 9, p. 61-70 e Peça 10, p. 1) , concluiu-se que o prejuízo importaria o valor original de R$ 1.480.000,00, imputando-se a responsabilidade à empresa Fantasias Luminosas Ltda. (03.005.343/0001-37) , a Srª Oneide Lopes da Costa Duque (XXX.866.832-XX) e a Pablo Jose Mendes Duque (XXX.105.451-XX) , sócios-gerentes da citada empresa, em virtude da não apresentação da Prestação de Contas Final e da não execução do objeto pactuado, consignando-se que, de acordo com o documento de Peça 15, p. 1, a Srª Oneide Lopes da Costa Duque veio a falecer em 18/10/2005, sem que, contudo, houvesse a indicação expressa, nestes autos, de seu inventariante nomeado.
14. Registre-se que, de acordo com a Nota Técnica de 6/11/2015 e com o Relatório de Tomada de Contas Especial de 7/8/2017 (peça 9, p. 63) , além dos recursos captados pela empresa Fantasias Luminosas, já mencionados no item 2, totalizando R$ 1.020.000,00, foram também captados recursos no montante de R$ 460.000,00, por meio do Edital Ancine 03/2003, publicado no DOU em 18/12/2003 (peça 4, p. 57) , tendo sido celebrado o Contrato 56/2003 (peça 4, p. 39-55) , cujo prazo final para prestação de contas expirava em 14/7/2006 (peça 4, p. 61) , devendo tal quantia ser acrescentada aos valores captados, para efeito de cálculo do débito.
15. Dos R$ 460.000,00 supracitados, R$ 414.000,00 foram creditados em conta no dia 23/7/2004 (peça 5, p. 7) , e, de acordo com o Despacho 215-E/2016, de 22/12/2016 (peça 9, p. 25-9) , ‘não houve liberação da 3ª parcela do edital no valor de R$ 46.000,00, assim sendo, os recursos permaneceram aplicados na conta bloqueada, …, entretanto, em 10/04/2014, houve um bloqueio judicial na referida conta, ocasionando o resgate e a transferência no valor de R$ 69.178,21’ (peça 5, p. 51) , fazendo com que o débito alcançasse a soma original de R$ 1.503.178,21, passando tal captação de recursos a apresentar a seguinte configuração:
	Data
	Valores Captados (R$) 

	23/7/2004 
	414.000,00

	10/4/2014
	69.178,21

	Total:
	483.178,21

16. Como se nota no relato acima, a Ancine atestou a não apresentação da prestação de contas final do ajuste em tela, bem como a não execução do objeto pactuado, qual seja, a ’Produção de obra cinematográfica de Longa Metragem em 35mm intitulada ‘Viva o Povo Brasileiro’’, concluindo, dessa maneira, que a população alvo do ajuste não foi beneficiada, o que justifica a impugnação total das despesas realizadas, instaurando-se a devida Tomada de Contas Especial.’
9. Ajustado o valor histórico do débito para R$ 1.503.178,21, foi proposta a citação da empresa Fantasias Luminosas Ltda., solidariamente com Oneide Lopes da Costa Duque e com Pablo Mendes Duque, pela irregularidade e débito a seguir discriminados:
Irregularidade: não comprovação da boa e regular aplicação dos recursos recebidos por força do Pronac 98-4646, em virtude da impugnação total das despesas, no valor de R$ 1.503.178,21, em razão da omissão no dever de prestar contas dos recursos recebidos, cujo prazo expirou em 18/4/2008, e da não execução do objeto pactuado.
Débito  (valor histórico) :
	Valor (R$) 
	Data

	500.000,00
	31/1/2001

	114.000,00
	6/4/2004

	6.000,00
	6/4/2004

	360.000,00
	26/12/2004

	40.000,00
	26/12/2004

	69.178,21
	10/4/2014

	414.000,00
	23/7/2004

10. Outrossim, foi proposta a audiência de Pablo Mendes Duque e de Oneide Lopes da Costa Duque pela perda do prazo para apresentar a aludida prestação de contas final.
11. No intuito de viabilizar as citações dos herdeiros de Oneide Lopes da Costa Duque, cujo falecimento foi constatado à peça 15, foram realizadas diligências junto à 1ª e 2ª Vara de Órfãos e Sucessões de Brasília da Comarca de Brasília no Distrito Federal, obtendo-se os nomes de José Ronaldo Lopes Duque; Leonardo Lopes Duque e Daniel Lopes Duque, e de Maria Leonor Lopes Duque.
12. Com base na delegação de competência do relator do feito, o Exmo. Ministro Bruno Dantas (Portaria MIN-BD Nº 1, de 22/8/2014) , foram promovidas as citações e audiência propostas, conforme a seguir discriminado:
a) Fantasias Luminosas Ltda.:
	Ofício nº 
	Data 
	Origem do endereço
	Data de recebimento 
	Nome do recebedor 
	Observação
	Fim do Prazo para defesa
	Apresentação de Defesa

	0752/2018
 (peça 26) 
	25/7/2018
	Sist. TCU
	9/11/2018
 (AR peça 29) 
	Tatiane Vieira
	- 
	24/11/2018
	-

	0114/2019
 (peça 47) 
	3/7/2018
	Receita Federal
	21/2/2019
 (AR peça 49) 
	Portaria
	-
	8/3/2019
	-

b) Pablo José Mendes Duque:
	Ofício nº 
	Data 
	Origem do endereço
	Data de recebimento 
	Nome do recebedor 
	Observação
	Fim do Prazo para defesa
	Apresentação de Defesa

	0751/2018
 (peça 27) 
	25/7/2018
	Receita Federal
	9/11/2018
 (AR peça 28) 
	Tatiane Vieria
	-
	24/11/2018
	-

	0112/2019
 (peça 42) 
	18/2/2019
	Sist. TCU
	-
	-
	‘Mudou-se’
	-
	-

	0113/2019
 (peça 41) 
	18/2/2019
	Sist. TCU
	-
	- 
	‘Desconhecido’
	-
	-

	Edital nº 
	Data do Edital
	Data DOU
	Seç/Pág. Dou
	-
	-
	Fim do Prazo para defesa
	Apresentação de Defesa

	68
 (peça 65) 
	10/6/2019
	17/6/2019
	3/103
			2/7/2019
	-

c) José Ronaldo Lopes Duque:
	Ofício nº 
	Data 
	Origem do endereço
	Data de recebimento 
	Nome do recebedor 
	Observação
	Fim do Prazo para defesa
	Apresentação de Defesa

	0109/2019
 (peça 45) 
	18/2/2019
	Receita Federal
	21/2/2019
 (AR peça 52) 
	Eveliana Sousa
	-
	8/3/2019
	-

d) Daniel Lopes Duque:
	Ofício nº 
	Data 
	Origem do endereço
	Data de recebimento 
	Nome do recebedor 
	Observação
	Fim do Prazo para defesa
	Apresentação de Defesa

	0108/2019
 (peça 46) 
	18/2/2019
	Receita Federal
	21/2/2019
 (AR peça 51) 
	Ilegível
	-
	8/3/2019
	-

	3624/2019
 (peça 59) 
	19/6/2019
	Receita Federal
	25/6/2019
 (AR peça 61) 
	Ilegível
	- 
	10/7/2019
	-

	3627/2019
 (peça 58) 
	14/6/2019
	Receita Federal
	1/7/2019
 (AR peça 62) 
	Irene Alves
	- 
	16/7/2019
	-

e) Leonardo Lopes Duque:
	Ofício nº 
	Data 
	Origem do endereço
	Data de recebimento 
	Nome do recebedor 
	Observação
	Fim do Prazo para defesa
	Apresentação de Defesa

	0110/2019
 (peça 44) 
	18/2/2019
	Receita Federal
	21/2/2019
 (AR peça 50) 
	Ilegível
	-
	8/3/2019
	-

f) Maria Leonor Lopes Duque:
	Ofício nº 
	Data 
	Origem do endereço
	Data de recebimento 
	Nome do recebedor 
	Observação
	Fim do Prazo para defesa
	Apresentação de Defesa

	0111/2019
 (peça 43) 
	18/2/2019
	Receita Federal
	27/2/2019
 (AR peça 56) 
	Leonardo Lopes
	-
	14/3/2019
	-

13. Transcorrido o prazo regimental fixado e mantendo-se inertes os responsáveis solidários, impõe-se que sejam considerados revéis, dando-se prosseguimento ao processo, de acordo com o art. 12, § 3º, da Lei 8.443/1992.
EXAME TÉCNICO
Da validade das notificações
14. Preliminarmente, cumpre tecer breves considerações sobre a forma como são realizadas as comunicações processuais no TCU. A esse respeito, destacam-se o art. 179, do Regimento Interno do TCU (Resolução 155, de 4/12/2002) e o art. 4º, inciso III, § 1º, da Resolução TCU 170, de 30 de junho de 2004, in verbis:
‘Art. 179. A citação, a audiência ou a notificação, bem como a comunicação de diligência, farse-ão:
I - mediante ciência da parte, efetivada por servidor designado, por meio eletrônico, fac-símile, telegrama ou qualquer outra forma, desde que fique confirmada inequivocamente a entrega da comunicação ao destinatário;
II - mediante carta registrada, com aviso de recebimento que comprove a entrega no endereço do destinatário;
III - por edital publicado no Diário Oficial da União, quando o seu destinatário não for localizado;’
‘Art. 3º As comunicações serão dirigidas ao responsável, ou ao interessado, ou ao dirigente de órgão ou entidade, ou ao representante legal ou ao procurador constituído nos autos, com poderes expressos no mandato para esse fim, por meio de:
I - correio eletrônico, fac-símile ou telegrama;
II - servidor designado;
III - carta registrada, com aviso de recebimento;
IV - edital publicado no Diário Oficial da União, quando o seu destinatário não for localizado, nas hipóteses em que seja necessário o exercício de defesa’.
Art. 4º. Consideram-se entregues as comunicações:
I - efetivadas conforme disposto nos incisos I e II do artigo anterior, mediante confirmação da ciência do destinatário;
II - realizadas na forma prevista no inciso III do artigo anterior, com o retorno do aviso de recebimento, entregue comprovadamente no endereço do destinatário;
III - na data de publicação do edital no Diário Oficial da União, quando realizadas na forma prevista no inciso IV do artigo anterior.
§ 1º O endereço do destinatário deverá ser previamente confirmado mediante consulta aos sistemas disponíveis ao Tribunal ou a outros meios de informação, a qual deverá ser juntada ao respectivo processo.’
15. Bem se vê, portanto, que a validade da citação via postal não depende de que o aviso de recebimento seja assinado pelo próprio destinatário da comunicação, o que dispensa, no caso em tela, a entrega do AR em ‘mãos próprias’. A exigência da norma é no sentido de o Tribunal verificar se a correspondência foi entregue no endereço correto, residindo aqui a necessidade de certeza inequívoca.
16. Não é outra a orientação da jurisprudência do TCU, conforme se verifica dos julgados a seguir transcritos:
‘São válidas as comunicações processuais entregues, mediante carta registrada, no endereço correto do responsável, não havendo necessidade de que o recebimento seja feito por ele próprio.’ (Acórdão 3648/2013-TCU-Segunda Câmara, Relator Ministro JOSÉ JORGE) 
‘É prescindível a entrega pessoal das comunicações pelo TCU, razão pela qual não há necessidade de que o aviso de recebimento seja assinado pelo próprio destinatário. Entregandose a correspondência no endereço correto do destinatário, presume-se o recebimento da citação.’ (Acórdão 1019/2008-TCU-Plenário, Relator Ministro BENJAMIN ZYMLER) 
‘As comunicações do TCU, inclusive as citações, deverão ser realizadas mediante Aviso de Recebimento - AR, via Empresa Brasileira de Correios e Telégrafos, bastando para sua validade que se demonstre que a correspondência foi entregue no endereço correto.’ (Acórdão 1526/2007-TCU-Plenário, Relator Ministro AROLDO CEDRAZ) 
17. A validade do critério de comunicação processual do TCU foi referendada pelo Supremo Tribunal Federal, nos termos do julgamento do MS-AgR 25.816/DF, por meio do qual se afirmou a desnecessidade da ciência pessoal do interessado, entendendo-se suficiente a comprovação da entrega do ‘AR’ no endereço do destinatário:
‘EMENTA: AGRAVO REGIMENTAL. MANDADO DE SEGURANÇA. DESNECESSIDADE DE INTIMAÇÃO PESSOAL DAS DECISÕES DO TRIBUNAL DE CONTAS DA UNIÃO. ART. 179 DO REGIMENTO INTERNO DO TCU. INTIMAÇÃO DO ATO IMPUGNADO POR CARTA REGISTRADA, INICIADO O PRAZO DO ART. 18 DA LEI 1.533/51 DA DATA CONSTANTE DO AVISO DE RECEBIMENTO. DECADÊNCIA RECONHECIDA. AGRAVO IMPROVIDO.
O envio de carta registrada com aviso de recebimento está expressamente enumerado entre os meios de comunicação de que dispõe o Tribunal de Contas da União para proceder às suas intimações.
O inciso II do art. 179 do Regimento Interno do TCU é claro ao exigir apenas a comprovação da entrega no endereço do destinatário, bastando o aviso de recebimento simples.’
18. No caso em exame, apenas Pablo José Mendes Duque foi citado pela por meio do Edital 68, de 10/6/2019 (item 12) , no qual é feita menção à solidariedade dos demais responsáveis, cujas citações já haviam se operado validamente, sendo recebidos nos endereços constantes nas bases de dados da Receita Federal, conforme a seguir discriminado:
a) Fantasias Luminosas: 
	Ofício nº 
	Base de Dados
	Data de ciência 

	0114/2019
 (peça 47) 
	Receita Federal
	21/2/2019
 (AR peça 49) 

b) José Ronaldo Lopes Duque:
	Ofício nº 
	Base de Dados
	Data de ciência 

	0109/2019
 (peça 45) 
	Receita Federal
	21/2/2019
 (AR peça 52) 

c) Daniel Lopes Duque: 
	Ofício nº 
	Base de Dados
	Data de ciência 

	0108/2019
 (peça 46) 
	Receita Federal
	21/2/2019
 (AR peça 51) 

	3624/2019
 (peça 59) 
	Receita Federal
	25/6/2019
 (AR peça 61) 

	3627/2019
 (peça 58) 
	Receita Federal
	1/7/2019
 (AR peça 62) 

d) Leonardo Lopes Duque:
	Ofício nº 
	Base de Dados
	Data de ciência 

	0110/2019
 (peça 44) 
	Receita Federal
	21/2/2019
 (AR peça 50) 

e) Maria Leonor Lopes Duque:
	Ofício nº 
	Base de Dados
	Data de ciência 

	0111/2019
 (peça 43) 
	Receita Federal
	27/2/2019
 (AR peça 56) 

Da revelia
19. Nos processos do TCU, a revelia não leva à presunção de que seriam verdadeiras todas as imputações levantadas contra os responsáveis, diferentemente do que ocorre no processo civil, em que a revelia do réu opera a presunção da verdade dos fatos narrados pelo autor. Dessa forma, a avaliação da responsabilidade do agente não pode prescindir da prova existente no processo ou para ele carreada.
20. Ao não apresentar sua defesa, os responsáveis deixaram de produzir prova da regular aplicação dos recursos sob sua responsabilidade, em afronta às normas que impõem aos gestores públicos a obrigação legal de, sempre que demandados pelos órgãos de controle, apresentar os documentos que demonstrem a correta utilização das verbas públicas, a exemplo do contido no art. 93 do Decreto-Lei 200/67: ‘Quem quer que utilize dinheiros públicos terá de justificar seu bom e regular emprego na conformidade das leis, regulamentos e normas emanadas das autoridades administrativas competentes.’
21. Com relação à audiência de Pablo José Mendes Duque, acerca da perda de prazo para apresentação da prestação final de contas, verifica-se que esta não foi atendida, embora tenha sido validamente efetivada por meio do Ofício 0751/2018 (peça 27) , recebido em 9/11/2018 (peça 28) , em endereço do responsável constante da base de dados da Receita Federal. Por ocasião do Edital 68, de 10/6/2019 (peça 65) , a audiência não foi renovada.
22. Não obstante a revelia configurada neste processo, e em prestígio ao princípio da verdade real que informa os processos no TCU, foram os autos novamente compulsados, não se identificando qualquer elemento que pudesse alterar as conclusões que fundamentaram as citações realizadas.
23. Com efeito, para além da perda do prazo para a apresentação da prestação de contas final do ajuste, em 31/12/2004 (item 2) , é de se destacar que não há qualquer elemento nos autos que se preste à comprovação mínima de que os recursos financeiros captados tenham tido aproveitamento útil em prol do objeto, não sendo produzido qualquer bem ou serviço utilizável para o fim do ajuste, a despeito da empresa Fantasias Luminosas Ltda. haver afirmado que ‘os recursos financeiros captados para o projeto foram gastos em preparação, ensaios e pré-produção, não tendo sido possível dar inícios às filmagens’, conforme registrado na Nota Técnica de 21/9/2009 da Ancine (peça 7, p. 15) .
24. No presente caso, verifica-se a ocorrência da prescrição da pretensão punitiva do TCU, na forma do Acórdão 1441/2016-TCU-Plenário, uma vez que o prazo final para a apresentação da prestação de contas findou em 31/12/2004 e o ato que determinou a citação da empresa Fantasias Luminosas Ltda. e de Pablo José Mendes Duque data de 23/7/2018 (peça 18) , e o que determinou a citação de José Ronaldo Lopes Duque, Daniel Lopes Duque, Leonardo Lopes Duque e de Maria Leonor Lopes Duque data de 2/11/2018 (peça 33) .
25. Por outro lado, em se tratando de processo em que as partes interessadas não se manifestaram acerca das irregularidades imputadas, não há elementos para que se possa efetivamente aferir e reconhecer a ocorrência de boa-fé na conduta dos responsáveis, podendo este Tribunal, desde logo, proferir o julgamento de mérito pela irregularidade das contas, nos termos dos §§ 2º e 6º do art. 202 do Regimento Interno do TCU.
CONCLUSÃO
26. Em face da revelia da empresa Fantasias Luminosas Ltda., e de Pablo José Mendes Duque, José Ronaldo Lopes Duque, Daniel Lopes Duque, Leonardo Lopes Duque e de Maria Leonor Lopes Duque, e inexistindo nos autos elementos que permitam concluir pela ocorrência de boa-fé ou de outros excludentes de culpabilidade dos responsáveis solidários, propõe-se que as respectivas contas sejam julgadas irregulares e que os responsáveis sejam condenados ao pagamento do débito apurado nos autos prescindindo-se da aplicação das multas legais, em virtude da ocorrência da prescrição da pretensão punitiva do TCU.
PROPOSTA DE ENCAMINHAMENTO
20. Diante do exposto, submetem-se os autos à consideração superior, propondo ao Tribunal:
a) considerar revéis a empresa Fantasias Luminosas Ltda. (03.005.343/0001-37) , os Srs. Pablo Jose Mendes Duque (XXX.105.451-XX) , José Ronaldo Lopes Duque (XXX.232.157-XX) ; Leonardo Lopes Duque (XXX.040.811-XX) Daniel Lopes Duque (XXX.510.911-XX) , e Maria Leonor Lopes Duque (XXX.141.041-XX) , com fundamento no § 3º, art. 12, Lei 8.443/1992;
b) com fundamento nos arts. 1º, inciso I; 16, inciso III, alínea ‘a’; 19 e 23, inciso III, todos da Lei 8.443/1992, e nos arts. 1º, inciso I; 209, inciso I; 210 e 214, inciso III, do Regimento Interno TCU, julgar irregulares as contas da empresa Fantasias Luminosas Ltda. (03.005.343/0001-37) , de Pablo Jose Mendes Duque (XXX.105.451-XX) e de Oneide Lopes da Costa Duque (XXX.866.832-XX) (falecida) ;
c) condenar, solidariamente, a empresa Fantasias Luminosas Ltda. (03.005.343/0001-37) , Pablo Jose Mendes Duque (XXX.105.451-XX) e os herdeiros legais de Oneide Lopes da Costa Duque (XXX.866.832-XX) (falecida) : José Ronaldo Lopes Duque (XXX.232.157-XX) ; Leonardo Lopes Duque (XXX.040.811-XX) Daniel Lopes Duque (XXX.510.911-XX) , e Maria Leonor Lopes Duque (XXX.141.041-XX) , ao pagamento das quantias a seguir especificadas, com a fixação do prazo de quinze dias, a contar da notificação, para comprovar, perante o Tribunal (art. 214, inciso III, alínea ‘a’, do Regimento Interno) , o recolhimento da dívida aos cofres do Fundo Nacional de Cultura, atualizada monetariamente e acrescida dos juros de mora, calculados a partir das datas indicadas, até a data do efetivo recolhimento, na forma prevista na legislação em vigor:
	Valor (R$) 
	Data

	500.000,00
	31/1/2001

	114.000,00
	6/4/2004

	6.000,00
	6/4/2004

	360.000,00
	26/12/2004

	40.000,00
	26/12/2004

	69.178,21
	10/4/2014

	414.000,00
	23/7/2004

d) autorizar, desde logo, nos termos do art. 28, inciso II, da Lei 8.443/1992, a cobrança judicial das dívidas caso não atendidas as notificações;
e) autorizar o pagamento das dívidas em até 36 parcelas mensais e consecutivas, nos termos do art. 26 da Lei 8.443/1992 e do art. 217 do Regimento Interno, fixando-lhe o prazo de quinze dias, a contar do recebimento da notificação, para comprovar perante o Tribunal o recolhimento da primeira parcela, e de trinta dias, a contar da parcela anterior, para comprovar o recolhimento das demais parcelas, devendo incidir sobre cada valor mensal, atualizado monetariamente, os juros de mora devidos, na forma prevista na legislação em vigor;
f) alertar aos responsáveis que a falta de comprovação do recolhimento de qualquer parcela importará no vencimento antecipado do saldo devedor, nos termos do § 2º do art. 217 do Regimento Interno deste Tribunal;
g) enviar cópia do Acórdão que vier a ser proferido à Secretaria Especial da Cultura, à Secretaria Federal de Controle Interno e aos responsáveis, para ciência, informando que a deliberação, acompanhada do Relatório e Voto que a fundamentarem, estará disponível para consulta no endereço www.tcu.gov.br/acordaos, além de esclarecer que, caso requerido, o TCU poderá fornecer as correspondentes cópias, em mídia impressa, aos interessados e às responsáveis arrolados nestes autos;
h) encaminhar cópia da deliberação, bem como do relatório e do voto que a fundamentarem, ao Procurador-Chefe da Procuradoria da República no Distrito Federal, nos termos do § 3º do art. 16 da Lei 8.443/1992 c/c o § 7º do art. 209 do Regimento Interno do TCU, para adoção das medidas que entender cabíveis.
O MPTCU, representado pelo Procurador Júlio Marcelo de Oliveira, dissentiu da proposta alvitrada pela SecexTCE nos seguintes termos (peça 69) :
“Trata-se de tomada de contas especial instaurada pela Agência Nacional do Cinema (Ancine) , em desfavor da empresa Fantasias Luminosas Ltda., de Pablo José Mendes Duque e de Oneide Lopes da Costa Duque (falecida) , em razão da não entrega do objeto pactuado e da ausência de prestação de contas dos recursos do projeto audiovisual ‘Viva o Povo Brasileiro’, Salic 98-4686 e Salic 09-9110, custeado com incentivos fiscais das Leis 8.685/1993 e 8.313/1991 e apoio financeiro da Ancine (Contrato 56/2003, oriundo do Edital Ancine 3/2003 - peça 5, pp. 73/9, e peça 6, pp. 1/7) . O objeto do projeto era a produção de obra cinematográfica de longa metragem em 35 mm.
O valor original do projeto, aprovado em 1998 pelo Ministério da Cultura (MinC) , era de R$ 10.831.628,63. Após redimensionamentos, o valor aprovado passou a ser de R$ 3.985.661,00, com a seguinte composição (peça 10, pp. 7 e 21) :
	Fonte de Recursos 
	Valor Aprovado (R$) 

	Lei 8.685/1993 (Lei do Audiovisual) 
	2.200.000,00

	Lei 8.313/1991 (Lei Rouanet) 
	988.528,80

	Contrato Ancine 56/2003
	460.000,00

	Contrapartida
	337.132,20

	TOTAL
	3.985.661,00

O prazo para captação dos recursos das Leis 8.685/1993 e 8.313/1991, após prorrogações, era até 31/12/2004 (peça 1, pp. 49 e 51) .
Os valores efetivamente captados foram os seguintes (peça 1, pp. 57/61, e peça 5, pp. 7 e 47) :
	Fonte de Recursos
	Valor Captado (R$) 

	Lei 8.685/1993, art. 1º (BNDES) 
	400.000,00

	Lei 8.685/1993, art. 1º (BR Distribuidora) 
	120.000,00

	Lei 8.313/1991, art. 25 (Eletrobrás) 
	500.000,00

	Contrato Ancine 56/2003
	460.000,00

	TOTAL
	1.480.000,00

Os valores captados foram depositados nas contas específicas de movimentação nas seguintes datas (peça 1, p. 75, peça 2, pp. 92 e 148, peça 3, p. 111, e peça 5, p. 7) :
	Fonte de Recursos
	Valor Liberado (R$) 
	Data

	Lei 8.685/1993, art. 1º (BNDES) 
	360.000,00
	26/12/2000

	Lei 8.685/1993, art. 1º (BNDES) 
	40.000,00*
	26/12/2000

	Lei 8.313/1991, art. 25 (Eletrobrás) 
	500.000,00
	31/1/2001

	Lei 8.685/1993, art. 1º (BR Distribuidora) 
	114.000,00
	6/4/2004

	Lei 8.685/1993, art. 1º (BR Distribuidora) 
	6.000,00*
	6/4/2004

	Contrato Ancine 56/2003 (1ª e 2ª parcelas) 
	414.000,00
	23/7/2004

	TOTAL
	1.434.000,00
	-

* Esses valores, na verdade, não foram creditados na conta de movimentação, pois correspondem à taxa de coordenação e colocação, que é retida pela Distribuidora de Títulos e Valores Mobiliários responsável pela emissão do Certificado de Investimento Audiovisual.
O restante do valor pactuado no Contrato Ancine 56/2003 (R$ 46.000,00) não foi liberado para movimentação da proponente, tendo permanecido em aplicação financeira na conta bloqueada. Porém, em 10/4/2014, houve um bloqueio judicial nessa conta, de titularidade da Fantasias Luminosas Ltda., que resultou em transferência para depósito judicial no valor de R$ 69.178,21 (peça 5, p. 51) .
De acordo com o art. 46 da Instrução Normativa 22/2003 da Ancine, o prazo máximo para a conclusão dos projetos incentivados era de 24 meses a contar da data da autorização da primeira movimentação dos recursos captados, a qual se deu em 10/1/2002 (peça 1, pp. 55 e 65, e peça 7, p. 51) . Já a cláusula quarta, item 4.1.6, do Contrato 56/2003, dispôs que obra audiovisual deveria ser concluída no prazo de 24 meses contados da liberação da 1ª parcela do apoio concedido, ocorrida em 23/7/2004, ocasião em que seria liberada a 3ª e última parcela (peça 5, p. 77, e peça 6, p. 1) .
A prestação de contas dos recursos deveria ser feita até 120 dias após a conclusão do objeto do projeto incentivado, nos termos do art. 2º da Instrução Normativa Ancine 21/2003, vigente à época.
Todavia, o proponente não concluiu o objeto no prazo avençado (sequer iniciou as filmagens) , e tampouco apresentou a prestação de contas final dos recursos captados, o que deu origem à presente TCE.
O Tomador de Contas apontou dano ao erário no valor histórico total de R$ 1.763.178,21, acrescido de R$ 82.613,33 a título de multa por inadimplência prevista no Contrato 56/2003 (item 13.1 do contrato - peça 6, p. 5) . A responsabilidade pelo débito foi atribuída à empresa Fantasias Luminosas Ltda., e a seus sócios, Pablo José Mendes Duque e sra. Oneide Lopes da Costa Duque. O débito foi assim calculado (peça 9, p. 65, e peça 10, p. 22) :
	Descrição dos Débitos
	Valor Original
	Valor Atualizado (até 3/4/2017) 

	Art. 25 da Lei 8.315/1991
	R$ 500.000,00
	R$ 3.384.197,44

	Art. 1º da Lei 8.685/1993
	R$ 520.000,00
	R$ 3.237.859,76

	Multa de 50% da Lei 8.685/1993
	R$ 260.000,00
	R$ 1.618.929,88

	Edital Ancine 3/2003 (bloqueio judicial) 
	R$ 69.178,21
	R$ 94.694,95

	Edital Ancine 3/2003
	R$ 414.000,00
	R$ 1.692.680,27

	Edital Ancine 3/2003 - Multa contratual de 1% ao mês
	-
	R$ 82.619,33

	TOTAL
	R$ 1.763.178,21
	R$ 10.110.981,63

No âmbito desta Corte, a Secex/TCE apurou que Oneide Lopes da Costa Duque havia falecido em 18/2/2005, e descobriu, após diligência, que seus bens haviam sido partilhados entre seus herdeiros necessários, a saber: José Ronaldo Lopes Duque, Maria Leonor Lopes Duque, Daniel Lopes Duque e Leonardo Lopes Duque, conforme sentença homologatória de partilha proferida em 10/9/2012 (peça 23, pp. 17/8) .
A Secex/TCE promoveu, então, a citação solidária da empresa Fantasias Luminosas Ltda., de Pablo José Mendes Duque e dos quatro herdeiros de Oneide Lopes da Costa Duque (ofícios às peças 26, 27, 43, 44, 45 e 46) , pelo débito original de R$ 1.503.178,21, decorrente da seguinte irregularidade: ‘não comprovação da boa e regular aplicação dos recursos recebidos por força do Pronac 98-4646, em virtude da impugnação total das despesas, no valor de R$ 1.503.178,21, em razão da omissão no dever de prestar contas dos recursos recebidos, cujo prazo expirou em 18/4/2008, e da não execução do objeto pactuado’. Promoveu, também, a audiência de Pablo José Mendes Duque, pela seguinte irregularidade: ‘não cumprimento do prazo estipulado para a prestação de contas final dos recursos recebidos por meio do Pronac 98-4646, expirado em 18/4/2008’ (peça 27, p. 2) .
Todos os responsáveis, devidamente citados em seus endereços cadastrados na Receita Federal (peça 64) , permaneceram revéis. Registre-se que, apesar de Pablo José Mendes Duque ter sido citado no seu endereço cadastrado na Receita Federal (mesmo endereço da empresa Fantasias Luminosas Ltda.) , a unidade técnica também promoveu a sua citação por edital (peça 63) .
Em seguida, a Secex/TCE formulou a seguinte proposta de encaminhamento ao Tribunal (peças 66 a 68) :
‘a) considerar revéis a empresa Fantasias Luminosas Ltda. (03.005.343/0001-37) , os Srs. Pablo Jose Mendes Duque (XXX.105.451-XX) , José Ronaldo Lopes Duque (XXX.232.157-XX) ; Leonardo Lopes Duque (XXX.040.811-XX) Daniel Lopes Duque (XXX.510.911-XX) , e Maria Leonor Lopes Duque (XXX.141.041-XX) , com fundamento no § 3º, art. 12, Lei 8.443/1992;
b) com fundamento nos arts. 1º, inciso I; 16, inciso III, alínea ‘a’; 19 e 23, inciso III, todos da Lei 8.443/1992, e nos arts. 1º, inciso I; 209, inciso I; 210 e 214, inciso III, do Regimento Interno TCU, julgar irregulares as contas da empresa Fantasias Luminosas Ltda. (03.005.343/0001-37) , de Pablo Jose Mendes Duque (XXX.105.451-XX) e de Oneide Lopes da Costa Duque (XXX.866.832-XX) (falecida) ;
c) condenar, solidariamente, a empresa Fantasias Luminosas Ltda. (03.005.343/0001-37) , Pablo Jose Mendes Duque (XXX.105.451-XX) e os herdeiros legais de Oneide Lopes da Costa Duque (XXX.866.832-XX) (falecida) : José Ronaldo Lopes Duque (XXX.232.157-XX) ; Leonardo Lopes Duque (XXX.040.811-XX) Daniel Lopes Duque (XXX.510.911-XX) , e Maria Leonor Lopes Duque (XXX.141.041-XX) , ao pagamento das quantias a seguir especificadas, com a fixação do prazo de quinze dias, a contar da notificação, para comprovar, perante o Tribunal (art. 214, inciso III, alínea ‘a’, do Regimento Interno) , o recolhimento da dívida aos cofres do Fundo Nacional de Cultura, atualizada monetariamente e acrescida dos juros de mora, calculados a partir das datas indicadas, até a data do efetivo recolhimento, na forma prevista na legislação em vigor:
	Valor (R$) 
	Data

	500.000,00
	31/1/2001

	114.000,00
	6/4/2004

	6.000,00
	6/4/2004

	360.000,00
	26/12/2004

	40.000,00
	26/12/2004

	69.178,21
	10/4/2014

	414.000,00
	23/7/2004

d) autorizar, desde logo, nos termos do art. 28, inciso II, da Lei 8.443/1992, a cobrança judicial das dívidas caso não atendidas as notificações;
e) autorizar o pagamento das dívidas em até 36 parcelas mensais e consecutivas, nos termos do art. 26 da Lei 8.443/1992 e do art. 217 do Regimento Interno, fixando-lhe o prazo de quinze dias, a contar do recebimento da notificação, para comprovar perante o Tribunal o recolhimento da primeira parcela, e de trinta dias, a contar da parcela anterior, para comprovar o recolhimento das demais parcelas, devendo incidir sobre cada valor mensal, atualizado monetariamente, os juros de mora devidos, na forma prevista na legislação em vigor;
f) alertar aos responsáveis que a falta de comprovação do recolhimento de qualquer parcela importará no vencimento antecipado do saldo devedor, nos termos do § 2º do art. 217 do Regimento Interno deste Tribunal;
g) enviar cópia do Acórdão que vier a ser proferido à Secretaria Especial da Cultura, à Secretaria Federal de Controle Interno e aos responsáveis, para ciência, informando que a deliberação, acompanhada do Relatório e Voto que a fundamentarem, estará disponível para consulta no endereço www.tcu.gov.br/acordaos, além de esclarecer que, caso requerido, o TCU poderá fornecer as correspondentes cópias, em mídia impressa, aos interessados e às responsáveis arrolados nestes autos;
h) encaminhar cópia da deliberação, bem como do relatório e do voto que a fundamentarem, ao Procurador-Chefe da Procuradoria da República no Distrito Federal, nos termos do § 3º do art. 16 da Lei 8.443/1992 c/c o § 7º do art. 209 do Regimento Interno do TCU, para adoção das medidas que entender cabíveis.’
II
O Ministério Público de Contas, preliminarmente ao julgamento de mérito desta TCE, considera necessária a adoção de medidas saneadoras, pelos motivos que passa a expor.
Inicialmente, cumpre esclarecer que, embora conste no cadastro da Receita Federal que Oneide Lopes da Costa Duque é a única sócia-administradora da Fantasias Luminosas Ltda. desde 3/3/1999 (peça 35) , no Cadastro Nacional de Empresas (CNE) consta que Pablo José Mendes Duque também é sócio-administrador desde 3/3/1999 até a atualidade. Por sua vez, a cláusula quinta do contrato social da Fantasias Luminosas Ltda., registrado na Junta Comercial do Distrito Federal em 3/3/1999, dispõe que a ‘gerência, a administração e o uso da denominação social são da competência de todos os sócios que assinam em conjunto ou isoladamente todos e quaisquer documentos de responsabilidade e do principal interesse da sociedade’ (peça 1, p. 17) .
Portanto, até o óbito de Oneide Lopes da Costa Duque, ela e Pablo José Mendes Duque eram sócios-administradores da Fantasias Luminosas Ltda.
Com o falecimento de Oneide Lopes da Costa Duque, quem herdou suas cotas na empresa foi seu filho José Ronaldo Lopes Duque (peça 23, pp. 11 e 21) . Embora a sentença homologatória da partilha só tenha sido proferida em 10/9/2012, vários elementos contidos nos autos demonstram que José Ronaldo Lopes Duque atuou como dirigente da Fantasias Luminosas Ltda. desde as captações de recursos até, no mínimo, meados de 2013. Esse responsável ora se intitulava Diretor, ora Produtor Executivo da citada empresa, e era ele quem fazia toda a articulação com a Ancine, em nome da Fantasias Luminosas Ltda. (peça 1, pp. 45 e 57; peça 6, pp. 15, 27 e 45; peça 7, p. 53; peça 8, pp. 13, 37 e 45) .
Fica caracterizado, pois, que José Ronaldo Lopes Duque atuou como gestor do projeto ‘Viva o Povo Brasileiro’. Inclusive foi ele que, como empresário individual (Ronaldo Duque & Associados - CNPJ 01.447.724/0001-40) , foi cessionário dos direitos para livre adaptação e produção de obra audiovisual cinematográfica baseada na obra literária ‘Viva o Povo Brasileiro’, de autoria de João Ubaldo Ribeiro (cedente) , conforme instrumento particular de cessão de direitos datado de 27/6/1997 (peça 6, pp. 63/9, e peça 7, pp. 1/7) .
Considerando-se que Oneide Lopes da Costa Duque faleceu em 18/2/2005, ou seja, antes de findarem os prazos para a conclusão do projeto audiovisual (até 22/7/2006) e para a respectiva apresentação da prestação de contas final, não é correto responsabilizá-la por omissão no dever de prestar contas dos recursos recebidos e pela não execução do objeto pactuado. Saliente-se que, em dezembro/2003, a prestação de contas parcial do projeto foi analisada e aprovada, sendo que, em junho/2005, a proponente apresentou nova prestação de contas parcial, que também foi aprovada (peça 7, p. 19, itens 7.7 e 7.8) . Portanto, até a data do óbito de Oneide, não haviam sido apontadas irregularidades na execução do projeto.
Sendo assim, em vez de, ao lado da Fantasias Luminosas Ltda. e de Pablo José Mendes Duque, terem sido citados todos os herdeiros de Oneide, na condição de seus sucessores, deveria ter sido citado apenas José Ronaldo Lopes Duque, na condição de gestor, de fato, da empresa Fantasias Luminosas Ltda. à época da execução do projeto.
Desse modo, ao ver do MP de Contas, o processo merece ser restituído à unidade técnica, para que promova a citação de José Ronaldo Lopes Duque pelo débito apurado na presente tomada de contas especial.
Além disso, cabem ajustes na composição do débito. Primeiro, para incluir o valor da multa prevista na Lei 8.685/1993 (R$ 260.000,00) , que possui natureza de débito, e não de sanção, consoante jurisprudência do TCU (Acórdão 1941/2008-TCU-Plenário, 275/2014-1ª Câmara, 1.542/2014-2ª Câmara e 8.623/2016-2ª Câmara) . Segundo, para retificar a data de referência das parcelas de R$ 360.000,00 e R$ 40.000,00, de modo a corresponder à data do crédito dos recursos captados junto ao Banco Nacional de Desenvolvimento Econômico e Social (BNDES) , ou seja, 26/12/2000, e não 26/12/2004.
Tendo em vista que tais ajustes conduzem à majoração do débito, necessária se faz a renovação da citação da Fantasias Luminosas Ltda. e de Pablo José Mendes Duque, em respeito ao devido processo legal.
Caso não acolhidas as preliminares suscitadas, o MP de Contas, no mérito, manifesta-se pela irregularidade das contas da empresa Fantasias Luminosas Ltda. e de Pablo José Mendes Duque, com fundamento no art. 16, III, ‘a’ e ‘c’, da Lei 8.443/1992, com condenação solidária de ambos pelo débito discriminado nos ofícios citatórios, e sem aplicação da multa do art. 57 da Lei 8.443/1992, em razão da prescrição da pretensão punitiva do TCU, haja vista que, entre a data limite para a apresentação da prestação de contas final (novembro/2006) e o despacho que ordenou a citação/audiência dos responsáveis, datado de 23/7/2018 (peça 18) , passaram-se mais de 10 anos.
III
Ante o exposto, manifesta-se o Ministério Público de Contas, preliminarmente, pela restituição dos autos à unidade técnica, para que:
a) promova a citação de José Ronaldo Lopes Duque, na condição de gestor, de fato, da empresa Fantasias Luminosas Ltda. à época dos fatos, pelo seguinte débito, decorrente da não comprovação da boa e regular aplicação dos recursos recebidos por força do projeto ‘Viva o Povo Brasileiro’, Salic 98-4686 (Leis 8.685/1993 e 8.313/1991) e Salic 09-9110 (Contrato Ancine 56/2003) , em razão da omissão no dever de apresentar a prestação de contas final e da não conclusão do objeto pactuado:
	Valor (R$) 
	Data

	400.000,00
	26/12/2000

	40.000,00
	26/12/2000

	200.000,00
	26/12/2000

	500.000,00
	31/1/2001

	114.000,00
	6/4/2004

	6.000,00
	6/4/2004

	60.000,00
	6/4/2004

	414.000,00
	23/7/2004

	69.178,21
	10/4/2014

b) renove a citação da Fantasias Luminosas Ltda. e de Pablo José Mendes Duque, para considerar o débito acima discriminado.
Sucessivamente, caso não acolhidas as preliminares suscitadas, o MP de Contas manifesta-se no sentido de o Tribunal:
a) excluir da relação processual os srs. José Ronaldo Lopes Duque, Leonardo Lopes Duque, Daniel Lopes Duque e Maria Leonor Lopes Duque;
b) considerar revéis a empresa Fantasias Luminosas Ltda. e Pablo José Mendes Duque;
c) com fundamento nos arts. 1º, inciso I, 16, inciso III, alíneas ‘a’ e ‘c’, 19 e 23, inciso III, todos da Lei 8.443/1992, e nos arts. 1º, inciso I, 209, incisos I e III, 210 e 214, inciso III, do Regimento Interno TCU, julgar irregulares as contas da empresa Fantasias Luminosas Ltda. e de Pablo José Mendes Duque;
d) condenar, solidariamente, a empresa Fantasias Luminosas Ltda. e Pablo José Mendes Duque ao pagamento das quantias a seguir especificadas, com a fixação do prazo de quinze dias, a contar da notificação, para comprovarem, perante o Tribunal (art. 214, inciso III, alínea ‘a’, do Regimento Interno) , o recolhimento da dívida aos cofres do Fundo Nacional de Cultura, atualizada monetariamente e acrescida dos juros de mora, calculados a partir das datas indicadas, até a data do efetivo recolhimento, na forma prevista na legislação em vigor:
	Valor (R$) 
	Data

	500.000,00
	31/1/2001

	114.000,00
	6/4/2004

	6.000,00
	6/4/2004

	360.000,00
	26/12/2004

	40.000,00
	26/12/2004

	414.000,00
	23/7/2004

	69.178,21
	10/4/2014

e) autorizar, desde logo, nos termos do art. 28, inciso II, da Lei 8.443/1992, a cobrança judicial da dívida, caso não atendidas as notificações;
f) autorizar o pagamento da dívida em até 36 parcelas mensais e consecutivas, nos termos do art. 26 da Lei 8.443/1992 e do art. 217 do Regimento Interno, fixando à empresa Fantasias Luminosas Ltda. e a Pablo José Mendes Duque o prazo de quinze dias, a contar do recebimento da notificação, para comprovarem, perante o Tribunal , o recolhimento da primeira parcela, e de trinta dias, a contar da parcela anterior, para comprovarem o recolhimento das demais parcelas, devendo incidir sobre cada valor mensal, atualizado monetariamente, os juros de mora devidos, na forma prevista na legislação em vigor;
g) alertar os responsáveis de que a falta de comprovação do recolhimento de qualquer parcela importará no vencimento antecipado do saldo devedor, nos termos do § 2º do art. 217 do Regimento Interno deste Tribunal;
h) dar ciência da deliberação que vier a ser proferida à Secretaria Especial da Cultura/Ministério do Turismo, à Ancine e ao Procurador-Chefe da Procuradoria da República no Distrito Federal.”
	É o Relatório.

não há.

Procurador Júlio Marcelo de Oliveira.

TOMADA DE CONTAS ESPECIAL. MINC/ANCINE. CAPTAÇÃO DE RECURSOS PARA EXECUÇÃO DE PROJETO DE PRODUÇÃO DE OBRA CINEMATOGRÁFICA. OMISSÃO NO DEVER DE PRESTAR CONTAS. NÃO COMPROVAÇÃO DA EXECUÇÃO DO OBJETO. CITAÇÃO SOLIDÁRIA DA EMPRESA, DE SÓCIO-ADMINISTRADOR E DE HERDEIROS DE ADMINISTRADOR FALECIDO. REVELIA. ÓBITO DE UM DOS RESPONSÁVEIS ANTERIORMENTE AO TÉRMINO DO PRAZO PARA CONCLUSÃO DO OBJETO E PRESTAÇÃO DE CONTAS. EXCLUSÃO DOS HERDEIROS DO ROL DE RESPONSÁVEIS. IRREGULARIDADE DAS CONTAS DA EMPRESA E DO OUTRO SÓCIO-ADMINISTRADOR. DÉBITO. PRESCRIÇÃO DA PRETENSÃO PUNITIVA.

TOMADA DE CONTAS ESPECIAL (TCE)

Secretaria de Controle Externo de Tomada de Contas Especial (SecexTCE).

Trata-se de tomada de contas especial (TCE) instaurada pela Agência Nacional do Cinema (Ancine) em desfavor da empresa Fantasias Luminosas Ltda., de Pablo José Mendes Duque e de Oneide Lopes da Costa Duque (falecida) , em razão da não apresentação da prestação de contas final e da não execução do objeto pactuado nos projetos Salic 98-4646 e Salic 09-9110, que tinha por objeto a produção de obra cinematográfica de longa metragem em 35 mm denominada “Viva o Povo Brasileiro”, custeada com incentivos fiscais das Leis 8.313/1991 e 8.685/1993 e apoio financeiro da Agência (Contrato 56/2003, oriundo do Edital Ancine 3/2003) .
O valor original do projeto, aprovado em 1998 pelo Ministério da Cultura (MinC) , era de R$ 10.831.628,63. Após redimensionamentos, o valor aprovado passou a ser de R$ 3.985.661,00, com a seguinte composição:
	Fonte de Recursos 
	Valor Aprovado (R$) 

	Lei 8.685/1993 (Lei do Audiovisual) 
	2.200.000,00

	Lei 8.313/1991 (Lei Rouanet) 
	988.528,80

	Contrato Ancine 56/2003
	460.000,00

	Contrapartida
	337.132,20

	TOTAL
	3.985.661,00

Os valores efetivamente captados foram os seguintes:
	Fonte de Recursos
	Valor Captado (R$) 

	Lei 8.685/1993, art. 1º (BNDES) 
	400.000,00

	Lei 8.685/1993, art. 1º (BR Distribuidora) 
	120.000,00

	Lei 8.313/1991, art. 25 (Eletrobrás) 
	500.000,00

	Contrato Ancine 56/2003
	460.000,00

	TOTAL
	1.480.000,00

Os valores captados foram depositados nas contas específicas de movimentação nas seguintes datas:
	Fonte de Recursos
	Valor Liberado (R$) 
	Data

	Lei 8.685/1993, art. 1º (BNDES) 
	360.000,00
	26/12/2000

	Lei 8.685/1993, art. 1º (BNDES) 
	40.000,00*
	26/12/2000

	Lei 8.313/1991, art. 25 (Eletrobrás) 
	500.000,00
	31/1/2001

	Lei 8.685/1993, art. 1º (BR Distribuidora) 
	114.000,00
	6/4/2004

	Lei 8.685/1993, art. 1º (BR Distribuidora) 
	6.000,00*
	6/4/2004

	Contrato Ancine 56/2003 (1ª e 2ª parcelas) 
	414.000,00
	23/7/2004

	TOTAL
	1.434.000,00
	-

*Esses valores não foram creditados na conta de movimentação, pois correspondem à taxa de coordenação e colocação, que é retida pela Distribuidora de Títulos e Valores Mobiliários responsável pela emissão do Certificado de Investimento Audiovisual.
Na fase interna da TCE, a Ancine concluiu pela impugnação total das despesas devido à não apresentação da prestação de contas e à inexecução do objeto avençado. O Controle Interno anuiu a esse posicionamento.
No âmbito do TCU, em instrução preliminar, a SecexTCE ajustou o valor total do débito, acrescendo o montante de R$ 69.178,21, correspondente à terceira parcela do Contrato-Ancine 56/2003 (R$ 46.000,00) que, embora estivesse aguardando liberação pela Agência, foi bloqueada judicialmente e transferida em 10/4/2014. Assim, apurou-se débito de R$ 1.503.178,21 em valores históricos.
Por ocasião da citação, a unidade instrutora identificou que Oneide Lopes da Costa Duque falecera em 18/2/2005 e que os seus bens haviam sido partilhados entre seus herdeiros necessários: José Ronaldo Lopes Duque, Maria Leonor Lopes Duque, Daniel Lopes Duque e Leonardo Lopes Duque, conforme sentença homologatória de partilha proferida em 10/9/2012.
Consoante demonstrado no relatório que antecede este voto, regularmente citados, a empresa Fantasias Luminosas Ltda., Pablo José Mendes Duque (sócio-administrador) e os herdeiros de Oneide Lopes da Costa Duque (sócia-administradora) deixaram transcorrer o prazo sem que fossem apresentadas alegações de defesa ou efetuado o recolhimento do débito. Dessa forma, devem ser considerados revéis, dando-se prosseguimento ao processo, conforme estabelece o art. 12, § 3º, da Lei 8.443/1992.
Em sua derradeira instrução, a SecexTCE propõe julgar irregulares as contas da empresa e dos respectivos sócios administradores e condenar em débito, solidariamente, a empresa, Pablo José Mendes Duque e os herdeiros de Oneide Lopes da Costa Duque, deixando de propor a aplicação de multa em razão da ocorrência de prescrição da pretensão punitiva.
O parquet de contas, por sua vez, defende a adoção de providências saneadoras previamente ao julgamento de mérito.
No entender do MPTCU, considerando que o prazo para prestação de contas encerrou em 22/7/2006, portanto, após o falecimento de Oneide Lopes da Costa Duque, somado ao fato de que até o seu óbito não pairavam irregularidades sobre a execução do projeto, a aludida sócia e os seus herdeiros não deveriam integrar a relação processual.
Por outro lado, o procurador sustenta que José Ronaldo Lopes Duque, um dos herdeiros, atuou como administrador de fato da empresa, pois teria praticados diversos atos perante à Ancine, ora intitulando-se Diretor, ora Produtor-executivo.
Diante desse contexto, o parquet sugere, preliminarmente, o retorno dos autos à unidade instrutora, para fins de citação de José Ronaldo Lopes Duque, na figura de administrador de fato da Fantasias Luminosas Ltda. Propõe, ainda, a renovação da citação da empresa e de Pablo José Mendes Duque, com ajustes na data das parcelas do débito originadas da captação de recursos perante o BNDES, bem como com o acréscimo da multa prevista na Lei 8.685/1993, que teria natureza de débito e não de sanção, conforme jurisprudência deste Tribunal.
Alternativamente, o representante do MPTCU manifesta-se pela irregularidade das contas da empresa Fantasias Luminosas Ltda. e de Pablo José Mendes Duque, condenando-os, solidariamente, pelo débito discriminado nos ofícios citatórios, e pela exclusão da relação processual de José Ronaldo Lopes Duque, Leonardo Lopes Duque, Daniel Lopes Duque e Maria Leonor Lopes Duque.
Feita essa contextualização, passo a decidir.
No que toca à prestação de contas e à execução do objeto propriamente dito, a documentação constante dos autos não permite constatar a regular aplicação dos recursos públicos captados. Em que pese ter sido oportunizada a defesa dos responsáveis, tanto perante o órgão concedente quanto no âmbito desta Corte de Contas, eles mantiveram-se silentes, portanto, não se desincumbiram do ônus de comprovar a aplicação dos recursos obtidos mediante incentivos fiscais ou junto à Agência.
Quanto à responsabilização, assiste razão à análise empreendida pelo Parquet. Com efeito, extrai-se dos autos a informação de ter havido, nos anos de 2003 e 2005, prestações de contas parciais analisadas pela Ancine, ocasião em que foram deferidos, excepcionalmente, pleitos de prorrogação do período para captação até dezembro/2006 e de dilação do prazo para apresentação da prestação de contas, ao menos até 19/3/2007 (peça 7, p. 19) .
Ou seja, em que pese o prazo ordinário para conclusão do projeto fosse de 24 meses contados da data da primeira movimentação das contas de captação (10/1/2002) , ocorreram prorrogações extraordinárias com repercussões no deslinde deste feito.
Isso porque, diante do óbito de Oneide Lopes da Costa Duque, ocorrido em 18/2/2005, não há como imputar-lhe responsabilidade por omissão na prestação de contas ou ainda pela não execução do objeto. Tal conclusão enseja a exclusão da relação processual dos seus herdeiros.
Por outro lado, considerando o extenso lapso temporal transcorrido entre a aprovação do projeto (1998) e até mesmo da captação dos recursos propriamente dita (ocorrida entre os anos 2000 e 2004) e a citação, somado ao avançado estágio do processo, visto que já foi promovida toda a instrução processual, me parece pouco produtivo retornar os autos à etapa anterior e refazer a citação dos responsáveis.
Considerando a jurisprudência assente nesta casa de que a solidariedade passiva é instituto que favorece o credor, julgo mais apropriado adotar a proposta subsidiária do procurador, no sentido de julgar irregulares as contas de Fantasias Luminosas Ltda. e de Pablo José Mendes Duque, condenando-os, solidariamente, ao pagamento do débito já quantificado. Tal proposta é mais consentânea com a economia processual e a racionalidade administrativa.
Nesse cenário, diante da não apresentação de defesa e da ausência de indícios de que os responsáveis tenham agido de maneira diligente ou adotado quaisquer medidas para resguardar o erário, reputo não ser possível reconhecer sua boa-fé, o que autoriza o imediato julgamento definitivo de mérito de suas contas, nos termos do art. 202, § 6º, do Regimento Interno do TCU.
Ante o exposto, voto por que o Tribunal adote o Acórdão que ora submeto à deliberação deste Colegiado.
TCU, Sala das Sessões Ministro Luciano Brandão Alves de Souza, em 14 de abril de 2020.
Ministro BRUNO DANTAS 
Relator